---
title: "Projekt_wizualizacja"
format: html
editor: visual
---

### Dane

Dane do projektu zostały pobrane ze strony [Gapminder.org](%22https://www.gapminder.org/data/%22). Zawierają one informacje o oczekiwanej długości życia, PKB per capita, ogólna populacja, oczekiwana długość życia dla kobiet i mężczyzn oraz śmiertelnośc dzieci poniżej 5-tego roku życia na 1000 urodzeń.

**Opis zmiennych**

`country` - nazwa kraju

`year` - rok

`lex` - łączna oczekiwana długość życia

`pop` - populacja

`gdp_pcap` - PKB per capita

`lex_female` - oczekiwana długość życia dla kobiet

`lex_male` - oczekiwana długość życia dla mężczyzn

`child_mort` - śmiertelnośc dzieci poniżej 5-tego roku życia na 1000 urodzeń

`work_h` - średnia tygodniowa liczba przepracowanych godzin

### Biblioteki

```{r results='hide', warning=FALSE, message=FALSE}

required.packages <- c("ggplot2", "dplyr", "tidyr", "psych", "countrycode", "stringr", "rnaturalearthdata", "rnaturalearth", "sf", "readr", "tmap", "maptools", "RColorBrewer", "sp", "classInt", "leaflet", "plotly" )
new.packages <- required.packages[!(required.packages %in% installed.packages()[,"Package"])]
if(length(new.packages)) install.packages(new.packages)
for(package_name in required.packages)
    {
        library(package_name,character.only=TRUE,quietly=TRUE);
    }
```

### Przygotowanie danych

```{r}
lex <- read.csv("../raw_data/Projekt/lex.csv")
pop <- read.csv("../raw_data/Projekt/pop.csv")
gdp_pcap <- read.csv("../raw_data/Projekt/gdp_pcap.csv")
lex_female <- read.csv("../raw_data/Projekt/life_expectancy_female.csv")
lex_male <- read.csv("../raw_data/Projekt/life_expectancy_male.csv")
child_mort <- read.csv("../raw_data/Projekt/child_mortality_0_5_year_olds_dying_per_1000_born.csv")
work_h <- read.csv('../raw_data/Projekt/working_hours_per_week.csv')

```

```{r}
# Przekształcenie danych
reshape_data <- function(data, value_name) {
  data_long <- data %>%
    mutate(across(everything(), as.character)) %>%
    pivot_longer(cols = -country, names_to = "year", values_to = value_name)
  
  # Wyciągnij rok z nazw kolumny (usuń "X") i konwertuj na char
  data_long$year <- as.character(as.numeric(gsub("X", "", data_long$year), na.rm = TRUE))
  
  return(data_long)
}

# Przekształć wczytane dane
lex_long <- reshape_data(lex, "lex")
pop_long <- reshape_data(pop, "pop")
gdp_pcap_long <- reshape_data(gdp_pcap, "gdpPercap")
lex_female_long <- reshape_data(lex_female, "lex_female")
lex_male_long <- reshape_data(lex_male, "lex_male")
child_mort <- reshape_data(child_mort, "child_mort") 
work_h <- reshape_data(work_h, "work_h")
```

```{r}
# Połącz ze sobą dane
merged_data <- lex_long %>%
  left_join(pop_long, by = c("country", "year")) %>%
  left_join(gdp_pcap_long, by = c("country", "year")) %>%
  left_join(lex_female_long, by = c("country", "year")) %>%
  left_join(lex_male_long, by = c("country", "year")) %>%
  left_join(child_mort, by = c("country", "year")) %>%
  left_join(work_h, by = c("country", "year"))

```

```{r}
# Konwersja kolumny pop
merged_data <- merged_data %>%
  mutate(pop = gsub("M", "e6", pop)) %>%
  mutate(pop = gsub("k", "e3", pop)) %>%
  mutate(pop = as.numeric(pop))
```

```{r}
# Wybór danych z przedziału 1950-2050
merged_data_filtered <- merged_data %>%
  filter(between(as.numeric(year), 1950, 2050))
```

```{r}
# Zapis gotowych danych do pliku
#write.csv(merged_data_filtered, "data_1950_2050.csv", row.names = FALSE)
```

```{r}
#write.csv(europe_data, "europe_data.csv", row.names = FALSE)
```

### Ogólny przegląd danych

```{r}
# View(merged_data_filtered)   
data = data.matrix(merged_data_filtered)
describe(data)
```

```{r}
# Dodaj nazwę kontynentu
merged_data_filtered$continent <- countrycode(merged_data_filtered$country, "country.name", "continent")

```

```{r}
# Zapis gotowych danych do pliku z nazwą kontynentu
write.csv(merged_data_filtered, "data_1950_2050_continent.csv", row.names = FALSE)
```

## Wczytanie danych i ich dalsza analiza

```{r}
merged_data_filtered <- read.csv("data_1950_2050_continent.csv")

```

```{r}
# Wyfiltruj dane dla Europy
#europe_data <- subset(merged_data_filtered, continent == "Europe")

# Lista wszystkich krajów w Unii Europejskiej
all_eu_countries <- c("Austria", "Belgium", "Bulgaria", "Croatia", "Republic of Cyprus", 
                      "Czech Republic", "Denmark", "Estonia", "Finland", "France", 
                      "Germany", "Greece", "Hungary", "Ireland", "Italy", "Latvia", 
                      "Lithuania", "Luxembourg", "Malta", "Netherlands", "Poland", 
                      "Portugal", "Romania", "Slovakia", "Slovenia", "Spain", "Sweden")

# Wyfiltruj dane dla wszystkich krajów z Unii Europejskiej
eu_data <- subset(merged_data_filtered, country %in% all_eu_countries)


```

```{r}

# Sprawdzanie gdzie i ile znajdują się wartości puste
colSums(is.na(eu_data))

# Wyświetlenie wartości pustych
subset(eu_data, is.na(lex))


```

```{r}
# Usunięcie wartości pustych
europe_data <- na.omit(eu_data)
```

```{r}
# Przekształcenie na liczbę zmiennej gdpPercap
europe_data$gdpPercap <- as.numeric(str_replace_all(europe_data$gdpPercap, "[^0-9.]", ""))
europe_data$lex <- as.numeric(europe_data$lex)

# Przekształcenie kolumny pop
#europe_data$pop <- parse_number(europe_data$pop)

europe_data$child_mort <- as.numeric(europe_data$child_mort)
```

```{r}
# Stworzenie podgrup na podstawie PKB per capita
europe_data <- europe_data %>%
  mutate(pkb_syt = case_when(
    gdpPercap < quantile(gdpPercap, 0.25) ~ 'bardzo niskie',
    gdpPercap >= quantile(gdpPercap, 0.25) & gdpPercap < quantile(gdpPercap, 0.5) ~ 'niskie',
    gdpPercap >= quantile(gdpPercap, 0.5) & gdpPercap < quantile(gdpPercap, 0.75) ~ 'średnie',
    gdpPercap >= quantile(gdpPercap, 0.75) ~ 'wysokie'
  ))


```

```{r}
# Stworzenie podgrup na podstawie średniej długości życia (lex)
europe_data <- europe_data %>%
  mutate(lex_syt = case_when(
    lex < quantile(lex, 0.25) ~ 'Bardzo niska',
    lex >= quantile(lex, 0.25) & lex < quantile(lex, 0.5) ~ 'Niska',
    lex >= quantile(lex, 0.5) & lex < quantile(lex, 0.75) ~ 'Średnia',
    lex >= quantile(lex, 0.75) ~ 'Wysoka'
  ))
```

```{r}
#europe_data$year <- as.Date(europe_data$year, format = "%Y")
```

## Wizualizacja

Wykres przedstawia

```{r}
# Wyfiltruj dane tylko dla roku 2050
filtered_data <- europe_data %>% filter(year == 2050)

ggplot(europe_data, aes(x = gdpPercap, y = lex, size = pop)) +
  geom_point() +
  scale_size_continuous(range = c(1, 10)) +  # Dostosuj zakres rozmiarów oczek
  labs(title = "Wykres zależności Lex, GDP per capita i populacji",
       x = "GDP per capita",
       y = "Oczekiwana długość życia") +
  theme_minimal()
```

```{r}


filtered_data <- europe_data %>% filter(year == 2050)

# Tworzenie interaktywnego wykresu punktowego za pomocą ggplot i plotly
plot <- ggplot(filtered_data, aes(x = year, y = lex, color = pkb_syt, size = child_mort, text = paste("Country: ", country, "<br>Year: ", year, "<br>Life Expectancy: ", round(lex, 2)))) +
  geom_point() +
  labs(title = "Oczekiwana długość życia w krajach europejskich (Rok 2050)",
       x = "Rok",
       y = "Oczekiwana długość życia") +
  scale_color_manual(values = c("bardzo niskie" = "red", "niskie" = "orange", "średnie" = "blue", "wysokie" = "green")) +
  theme_minimal()

# Konwersja do wykresu interaktywnego plotly
interactive_plot <- ggplotly(plot)

interactive_plot

```

```{r}
ggplot(data = europe_data, aes(x = year, y = lex, color = lex_syt)) +
  geom_point(size = 0.5, alpha = 0.5) +
  scale_color_brewer(palette = 'Set1') +
  labs(x = 'Rok', y = 'Długość życia', color = 'Sytuacja materialna') +
  guides(color = guide_legend(override.aes = list(size = 2))) +
  coord_fixed(ratio = 1) +
  theme_classic() +
  theme(legend.position = 'bottom')

```

```{r}
ggplot(data = europe_data, aes(x = year, y = lex, color = lex_syt)) +
  geom_point(size = 0.5, alpha = 0.5) +
  scale_color_brewer(palette = 'Set1') +
  labs(x = 'Rok', y = 'Długość życia', color = 'Sytuacja materialna') +
  guides(color = guide_legend(override.aes = list(size = 2))) +
  coord_fixed(ratio = 1) +
  theme_classic() +
  theme(legend.position = 'bottom') +
  xlim(1950, 2000)
```

```{r}
colSums(is.na(europe_data))
```

```{r}

# Pobranie danych dotyczących granic krajów europejskich
european_countries <- ne_countries(continent = "Europe", returnclass = "sf")

# Dołączenie danych do ramki danych merged_data_filtered
merged_data_filtered_with_borders <- left_join(europe_data, european_countries, by = c("country" = "name"))

# Przekształcenie ramki danych na obiekt sf
merged_data_filtered_with_borders_sf <- st_as_sf(merged_data_filtered_with_borders)

# Zwizualizowanie danych
plot(merged_data_filtered_with_borders_sf["geometry"], col = "lightblue", border = "gray")

# Dodanie kolumny z kodami ISO
merged_data_filtered_with_borders_sf <- merged_data_filtered_with_borders_sf %>%
  mutate(iso_a3 = st_as_text(st_geometry(merged_data_filtered_with_borders_sf)))

```

```{r}
borders <- read_sf("../EU/Europe_merged.shp")
borders <- borders %>%
  rename(country = COUNTRY)
```

```{r}
head(borders)
```

```{r}
merged_data <- left_join(borders, europe_data, by = "country")
ggplot(merged_data, aes(fill = pkb_syt)) +
  geom_sf() +
  labs(title = "PKB per capita w krajach europejskich",
       fill = "PKB per capita") +
  theme_minimal()
```

```{r}
dir <- "../EU/"
europe_map <- readShapeSpatial(file.path( "../EU/NUTS_RG_60M_2021_3035.shp"))
europe_map <- europe_map[europe_map$STAT_LEVL_ == 0,]

plot(europe_map, main = "European Map")

library(leaflet)

set.seed(123)
europe_map$random_data <- rnorm(nrow(europe_map))

leaflet() %>%
  addPolygons(data = europe_map, fillOpacity = 0.7, fillColor = "blue", color = "white", weight = 1) %>%
  addTiles() %>%
  addScaleBar(position = "bottomleft") %>%
  setView(lng = 10, lat = 50, zoom = 4) %>%
  addLegend("bottomright", colors = "blue", labels = "Random Data") %>%
  addPopups(
    europe_map$random_data,
    options = popupOptions(
      closeButton = FALSE,
      className = "popup"
    )
  )

```

```{r}


# ggplot2 map
gg_map <- ggplot(europe_data, aes(fill = lex_syt)) +
  geom_sf(color = "white", size = 0.2) +
  scale_fill_manual(values = c("Bardzo niska" = "red", "Niska" = "orange", "Średnia" = "yellow", "Wysoka" = "green")) +
  labs(title = "Mapa średniej oczekiwanej długości życia w krajach europejskich",
       fill = "Średnia oczekiwana długość życia") +
  theme_minimal() +
  theme(legend.position = "bottom",
        panel.border = element_blank(),
        panel.grid.major = element_blank(),
        panel.grid.minor = element_blank(),
        axis.text = element_blank(),
        axis.title = element_blank(),
        axis.ticks = element_blank())

# Convert the ggplot object to an HTML element

gg_html <- htmltools::tagList(list(div(style = "font-size:14px; margin-bottom:14px;"), 

                                    htmltools::img(src = "logo.png", alt = "Logo", width = 200, height = 50)))


leaflet_map <- leaflet() %>%

 addTiles() %>%

 setView(lng = 10, lat = 50, zoom = 4) %>%

 addLegend("bottomright", colors = c("red", "orange", "yellow", "green"), labels = c("Bardzo niska", "Niska", "Średnia", "Wysoka")) %>%

 htmlwidgets::onRender(sprintf("function(el, x) { 

                                 var g = document.createElement('div');

                                 g.innerHTML = '%s';

                                 el.appendChild(g);

                               }", gg_html))


# Display the interactive map

leaflet_map
```

```{r}
# ggplot2 map
gg_map <- ggplot(europe_data, aes(fill = lex_syt)) +
  geom_sf(color = "white", size = 0.2) +
  scale_fill_manual(values = c("Bardzo niska" = "red", "Niska" = "orange", "Średnia" = "yellow", "Wysoka" = "green")) +
  labs(title = "Mapa średniej oczekiwanej długości życia w krajach europejskich",
       fill = "Średnia oczekiwana długość życia") +
  theme_minimal() +
  theme(legend.position = "bottom",
        panel.border = element_blank(),
        panel.grid.major = element_blank(),
        panel.grid.minor = element_blank(),
        axis.text = element_blank(),
        axis.title = element_blank(),
        axis.ticks = element_blank())
gg_map
```

```{r}

library(ggplot2)

ggplot(merged_data_filtered_with_borders_sf, aes(fill = lex_syt)) +
  geom_sf(color = "white", size = 0.2) +
  scale_fill_manual(values = c("Bardzo niska" = "red", "Niska" = "orange", "Średnia" = "yellow", "Wysoka" = "green")) +
  labs(title = "Mapa średniej oczekiwanej długości życia w krajach europejskich",
       fill = "Średnia oczekiwana długość życia") +
  theme_minimal() +
  theme(legend.position = "bottom",
        panel.border = element_blank(),
        panel.grid.major = element_blank(),
        panel.grid.minor = element_blank(),
        axis.text = element_blank(),
        axis.title = element_blank(),
        axis.ticks = element_blank())


```

```{r}

wget("http://ec.europa.eu/eurostat/cache/GISCO/geodatafiles/NUTS_2013_01M_SH.zip")
```

```{r}

```
